【裁判字號】    92,小上,49
【裁判日期】    921231
【裁判案由】    給付借款
【裁判全文】
臺灣士林地方法院民事判決                          九十二年度小上字第四九號
    上  訴  人  丙○○
    法定代理人  乙○○
                戊○○○
    右二人共同
    訴訟代理人  丁○○
    被  上訴人  臺灣中小企業銀行股份有限公司
    法定代理人  甲○○
    訴訟代理人  己○○
                庚○○
當事人間請求給付借款事件，上訴人對於中華民國九十二年八月二十七日本院士林簡
易庭九十二年度士小字第九七八號第一審判決提起上訴，本院於九十二年十二月十八
日言詞辯論終結，判決如下：
    主  文
原判決除確定部分外廢棄。
右廢棄部分，被上訴人在第一審之訴駁回。
第一、二審訴訟費用新臺幣貳仟佰肆拾壹元由被上訴人負擔。
    事      實
甲、上訴人方面：
  一、聲明：求為判決如主文所示。
  二、陳述：除與原審判決所載者相同茲予引用外，補稱：
    (一)上訴人經本院九十一年度禁字第四一號民事裁定宣告為禁治產人，其父母戊○
      ○○、乙○○為其監護人，並於民國（以下同）九十一年七月二十二日確定，
      上訴人無訴訟能力，未經合法代理，原審逕為被上訴人勝訴之判決，顯有「當
      事人於訴訟未經合法代理」之違法。
    (二)上訴人為無行為能力人，其與被上訴人於九十二年二月二十日訂立之現金卡融
      資契約，依民法第七十五條規定，應屬無效，原審誤認為有效，顯有「適用法
      規不當」之違法。
    (三)觀諸被上訴人於原審提出之「金來轉現金卡申請書」、「現金卡融資契約書」
      記載，申請人欄與立約人欄之「丙○○」署押，顯與其他欄位之筆跡不同，足
      見上訴人辯稱：上訴人當場獨立填寫相關資料，無須他人幫助云云，與事實有
      違。
  三、證據：除援用原審之立證方法外，另提出
      第三三頁）。
乙、被上訴人方面：
  一、聲明：上訴駁回。
  二、陳述：除與原審判決所載者相同茲予引用外，補稱：
    (一)上訴人於原審由其法定代理人乙○○擔任訴訟代理人，並無「當事人於訴訟未
      經合法代理」之情形。
    (二)上訴人來行申請現金卡時，對於契約相關資料均能當場獨立填寫完成，無須他
      人幫助，且對行員詢問之問題皆能正常答覆，並無精神耗弱之情形，且依核卡
      文件及信用徵信結果，亦無法查知其受禁治產宣告，至於
      被上訴人所得知悉。
    (三)上訴人於原審言詞辯論時未主張其為禁治產人，亦未主張契約無效，其於上訴
      狀始提出此攻擊防禦方法，有礙訴訟終結。
  三、證據：援用原審之立證方法外，另提出各類所得扣繳暨免扣繳憑單、
      影本各一件為證（卷二第三五頁）。
丙、本院依職權調取本院九十一年度禁字第四一號民事卷宗。
    理      由
壹、程序方面：
一、本件訴訟標的金額為新臺幣（以下同）十萬元以下，原審依小額訴訟程序審理；
    而按對於小額程序第一審裁判之上訴或抗告，非以其違背法令為理由，不得為之
    ，民事訴訟法第四百三十六條之二十四第二項定有明文。經查，上訴人於上訴狀
    主張其於原審無訴訟能力且未由法定代理人合法代理，指摘原審判決違背法令，
    就原審所為小額訴訟程序之判決提起上訴，揆諸前揭規定，其上訴於法自無不合
    ，合先敘明。
二、經查，本件上訴人經本院九十一年度禁字第四一號民事裁定宣告為禁治產人，其
    父母戊○○○、乙○○為其監護人，並於九十一年七月二十二日確定之事實，業
    據本院依職權調取上開民事聲請事件卷宗核閱無訛，上訴人為無行為能力及無訴
    訟能力之人，本應以廖瑞春、乙○○為法定代理人，且依民法第一百六十八條規
    定，代理人有數人者，其代理行為應共同為之。然原審未通知上訴人之二名法定
    代理人，僅以乙○○一人為法定代理人兼訴訟代理人，自難認上訴人已經合法代
    理，應認原審訴訟程序有重大瑕疵。按「第一審之訴訟程序有重大瑕疵者，第二
    審法院得廢棄原判決，而將該事件發回原法院，但以因維持審級制度認為必要時
    為限」，民事訴訟法第四百五十一條第一項有明文規定，惟此項規定固經民事訴
    訟法第四百三十六條之一第三項準用於簡易程序之上訴二審事件，惟小額程序並
    無準用之規定（民事訴訟法第四百三十六之三十二參照），是小額訴訟之上訴程
    序僅得依民事訴訟法第四百三十六條之三十二準用第四百四十九條、第四百五十
    條為上訴有無理由之判決。
三、第按，「當事人於第二審程序不得提出新攻擊或防禦方法。但因原法院違背法令
    致未能提出者，不在此限」，民事訴訟法第四百三十六條之二十八定有明文。經
    查，上訴人於第一審程序固未提出其為禁治產人、系爭契約無效之防禦方法，而
    於上訴狀始主張，惟因上訴人為無訴訟能力之人，於原審未經合法代理，已如前
    述，原審竟逕為上訴人敗訴之判決，應認其攻防方法係因原法院違背法令致未能
    提出，本院自應准其於第二審程序提出，亦併此敘明。
貳、實體方面：
一、本件被上訴人起訴主張：上訴人於九十二年二月二十日與被上訴人訂立「金來轉
    現金卡小額貸款之現金卡融資契約」，貸款六萬元，借款期間自九十二年三月三
    日起至九十三年三月三日止，應於每月二十一日至月底日間償還每期最低繳款金
    額，詎上訴人自九十二年四月二十一日起即未依約履行，積欠債務含透支利息六
    萬一千一百八十三元，爰訴請被告給付原告前揭金額，及自九十二年四月二十一
    日起至清償日止，按週年利率百分之十四．六二五計算之利息等語（其中關於九
    十二年四月二十一日之利息部分，經原審判決駁回，未經被上訴人聲明不明，業
    已確定）。
二、被上訴人則以：上訴人經本院九十一年度禁字第四一號民事裁定宣告為禁治產人
    ，其父母戊○○○、乙○○為其監護人，並於九十一年七月二十二日確定，上訴
    人為無行為能力人，其與被上訴人於九十二年二月二十日訂立之現金卡融資契約
    應屬無效等語，資為抗辯。
三、被上訴人主張兩造於九十二年二月二十日訂立「金來轉現金卡小額貸款之現金卡
    融資契約」之事實，業據其提出現金卡申請書（卷一第十頁）、現金卡融資契約
    書（卷一第十一頁）等影本各一件為證，復為上訴人所不爭執，被上訴人此部分
    之主張自堪信為真實。至被上訴人主張上訴人應依契約清償積欠之債務乙節，則
    為上訴人所否認，並以前揭情詞置辯。是本件兩造爭執要旨厥為：系爭契約是否
    有效？
四、按「禁治產人，無行為能力」，「無行為能力人之意思表示，無效。雖非無行為
    能力人，而其意思表示，係在無意識或精神錯亂中所為者，亦同」，民法第十五
    條、第七十五條分別定有明文。經查，上訴人業於九十一年七月二十二日經本院
    九十一年度禁字第四一號民事裁定宣告為禁治產人確定，已如前述，揆諸前揭法
    律規定，其於受禁治產宣告後之九十二年二月二十日與被上訴人訂立系爭契約之
    意思表示，自屬無效。
五、綜上所述，系爭契約因上訴人締約時無行為能力而無效，從而，被上訴人依據系
    爭契約，訴請上訴人給付六萬一千一百八十三元及自九十二年四月二十二日起至
    清償日止，按週年利率百分之十四．六二五計算之利息，即屬無據。原審判決未
    及審酌於此，除確定部分外，為被上訴人勝訴之判決，並依職權宣告假執行，尚
    有未洽，上訴意旨就此部分指摘原判決不當，求予廢棄改判，為有理由，爰由本
    院予以廢棄改判如主文第二項、第三項所示。
六、本件判決基礎已臻明確，兩造其餘之攻擊防禦方法及訴訟資料經本院斟酌後，核
    與判決不生影響，無逐一論述之必要，併予敘明。
七、據上論結，本件上訴為有理由，依民事訴訟法第四百三十六條之三十二第二項、
    第四百五十條、第四百六十三條、第七十八條，判決如主文。
中      華      民      國    九十二    年      十二    月    三十一    日
                                        臺灣士林地方法院民事第二庭
                                            審判長法官  施月燿
                                            法      官  王本源
                                            法      官  陳玉曆
右為正本係照原本作成。
本判決不得上訴。
中      華      民      國    九十三    年    十二      月     三十一   日
                                            法院書記官  謝金宏
~FO
附表：訴訟費用計算書
┌───┬─────────┬────────────┬────────┐
│審  級│    項      目    │ 金  額  (新  臺  幣)   │  備        註  │
├───┼─────────┼────────────┼────────┤
│      │裁判費用          │陸佰壹拾貳元            │合計為捌佰肆拾壹│
│  一  ├─────────┼────────────┤元              │
│      │送達郵費          │貳佰貳拾玖元（不含退回郵│                │
│      │                  │資貳佰捌拾壹元）        │                │
├───┼─────────┼────────────┼────────┤
│  二  │裁判費用          │壹仟伍佰元              │                │
├───┴─────────┼────────────┼────────┤
│  總                  計  │貳仟參佰肆拾壹元        │                │
└─────────────┴────────────┴────────┘


司法院資訊處製作；財團法人民間司法改革基金會備份。
